最高法院刑事判決　　　　　　　　　　　　　　　　　八十八年度台上字第九九號
　　上　訴　人　甲○○
　　選任辯護人　許文彬律師
　　　　　　　　邱朝象律師
右上訴人因貪污案件，不服台灣高等法院中華民國八十六年十一月二十六日第二審更
審判決（八十六年度上更(一)字第八九一號，起訴案號：台灣台北地方法院檢察署八十
三年度偵字第一三八四六號），提起上訴，本院判決如左：
    主  文
原判決關於甲○○部分撤銷，發回台灣高等法院。
    理  由
本件原判決認定上訴人甲○○係台北市政府環境保護局衛生稽查大隊技佐，負責水污
染……等項之檢查及告發業務，為依據法令從事公務之人員。明知其於民國八十一年
七月十三日檢測台北市環亞大飯店放流口水污染情形，其中第一放流口ＰＨ值及溫度
均超過標準，判定不合格並開立告發單，應處罰鍰新台幣（下同）六萬元，竟為圖利
使該飯店免於罰款，於該飯店在八十二年二月二十三日提出陳情函後，同年四月間在
該衛生稽查大隊二組辦理有關水污染陳情案件承辦人孫美良移原告發單位簽覆之移辦
單上查覆內容欄中明知環亞大飯店陳情函文「原會同檢查人員，非該公司專業人員，
及檢查不合格之放流口，非該公司申請之放流口，而該公司亦找專家學者並委請厚生
基金會環保部研究改進」云云，與實情不符，竟予引述並據之而提供意見謂：可見該
公司不遺餘力做好環保，亦允諾重新規劃設計，本次陳情內容應屬可信，經研議，該
次水樣恐含有該區域其他之廢污水，應准依該公司所請（按即撤銷告發），而登載於
其職務上所掌管之公文書內，層轉中隊長謝銘和，足以生損害於公眾，並由承辦人孫
美良依該查覆內容認所採水樣恐含有該區域其他之廢污水，水樣不具代表性，告發有
瑕疵，簽請撤銷而轉呈組長白添富、副大隊長傅良枝、大隊長廖耿山等人，嗣因另查
卷內未附採水照片，亦應撤銷等理由，無異議逐層批示撤銷該告發，上訴人於法務部
調查局台北市調查處調查時自白等情。因而撤銷第一審關於上訴人部分之判決，改判
論處其依據法令從事公務之人員，對於主管之事務，間接圖利罪刑，固非無見。
惟查有罪之判決書，對被告有利之證據不採納者，應說明其理由，為刑事訴訟法第三
百十條第二款所明定。故有罪判決書對於被告有利之證據，如不加採納，必須說明其
不予採納之理由，否則即難謂無判決不備理由之違誤。是事實審法院應於審判期日就
被告否認犯罪所為有利之辯解事項與證據，予以調查，而於有罪判決理由內詳加論列
，否則率行判決，即屬於法有違。上訴人始終否認有圖利環亞飯店之犯行，辯稱：不
認識環亞大飯店之任何人，並無圖利之動機。在原審更辯稱：台北市政府環境保護局
「擴大勤教勤務檢討及規定」：(1)執行採水時應會同事業單位負責人或廢水處理負責
人。(2)凡執行採水勤務及取締告發案件一律要拍照取證。(3)拍照時應將會同人員及在
放流口採水的動作一齊拍照，作為以後陳情、訴願有異議時之證明依據。(4)受理陳情
案件，原告發人應針對陳情理由，逐項依事實及法令規定並提出照片等佐證資料答辯
。(5)凡經陳情、訴願案件，原告發人提不出採證照片，一律以程序不合不予處分或撤
銷原處分。本件採水檢驗程序事後經重行檢討結果，確無會同飯店專業人員採水之照
片為佐證，與前開規定不符，原本程序即有瑕疵而不應處罰，經環亞大飯店陳情後，
自應撤銷原處分，何來圖利？又因事隔已久，印象不清，故上訴人於答辯書上以推測
語氣作答，並無明知而登載不實之故意。況證人孫美良於原審仍證稱對於本件陳情案
簽出之意見，至今仍認為是對的（見原審法院八十四年度上訴字第五七七四號卷第七
六頁正面）。足見原行政處分之撤銷，於法確屬妥適，何來圖利環亞大飯店等語（見
原審法院八十六年度上更(一)字第八九一號卷第七三、七四頁）。原審對於上訴人前述
有利之辯解，及上訴人為上開檢測時，何以未予拍照存證各情，未予調查釐清，復未
說明何以不足採之理由，即論處其圖利罪刑，已難謂無判決理由不備之違誤。又貪污
治罪條例第六條第一項第四款之圖利罪，固以依據法令從事公務之人員，對於主管或
監督之事務，有直接或間接圖利之意思，而表現於行為即已構成，不以實際得利者為
限，惟在客觀上仍需有利可圖，否則如根本無利可圖，能否成立該罪即非無疑。原判
決既認定處罰環亞大飯店六萬元之告發案，並無會同飯店專業人員採取水樣之照片，
則依前開說明，在程序上是否原即不應處罰？原告發處罰是否有瑕疵？嗣經該飯店陳
情而撤銷處罰，能否謂上訴人在撤銷原處分過程中所簽寫之答辯意見，與事實不盡相
符，即認其有圖環亞大飯店免予受六萬元處罰之利益，而論以圖利罪？尚非無疑。原
審未詳加勾稽，剖析明白，遽判處上訴人圖利罪刑，尚嫌速斷。上訴意旨指摘原判決
不當，尚非全無理由，應認仍有撤銷發回更審之原因。至原判決關於上訴人不另為無
罪諭知部分，基於審判不可分之原則併予發回更審。
據上論結，應依刑事訴訟法第三百九十七條、第四百零一條，判決如主文。
中      華      民      國    八十八    年      一      月     十四     日
                              最高法院刑事第六庭
                                  審判長法官  董  明  霈
                                        法官  丁  錦  清
                                        法官  賴  忠  星
                                        法官  林  茂  雄
                                        法官  王  居  財
      右正本證明與原本無異
                                              書  記  官
中      華      民      國    八十八    年      一      月    二十二    日
